【裁判字號】    96,訴,1977
【裁判日期】    970908
【裁判案由】    妨害自由
【裁判全文】
臺灣彰化地方法院刑事判決              96年度訴字第1977號
公  訴  人  臺灣彰化地方法院檢察署檢察官
被      告  丁○○
                      5弄30.
上列被告因妨害自由案件，經檢察官提起公訴（96年度偵字第
1618號），本院判決如下：
    主  文
丁○○共同以非法方法剝奪人之行動自由，處有期徒刑拾月，減
為有期徒刑伍月，如易科罰金，以新臺幣壹仟元折算壹日。
    犯 罪 事 實
一、緣乙○○因積欠綽號「阿德」之成年男子新臺幣（下同）
    200萬元之債務，且避不見面，綽號「阿德」之成年男子為
    能順利追償債務，乃委由丁○○代為追討，丁○○復囑由丙○○（通緝中，待緝獲到案後再行審結）協助查詢乙○○行
    蹤，後丙○○得知乙○○租屋於彰化縣彰化市○○○路37巷
    32號，旋通知丁○○，2人並與2、3名姓名年籍不詳之成年
    男子，共同基於剝奪他人行動自由之犯意聯絡，於民國95年
    11 月18日16時50分許，分乘丙○○所有之車牌號碼B6-1177
    號自小客車及不知情之施政旭所有之車牌號碼2009-JW號自
    小客車，一同前至乙○○上開租屋處，見僅有乙○○與其妻
    己○○在屋內聊天，旋進入屋內，未為任何交談，即出手強
    押乙○○，並徒手毆打乙○○，強行將之拉出屋外，且強拉
    至彰化縣彰化市○○路213巷巷口渠等停車處，復自地上撿
    拾石頭毆打乙○○，強押其進入車牌號碼B6-1177號自小客
    車內，渠等再將車開往彰化縣彰化市○○路與彰美路口附近
    催討債務，以此非法方法剝奪乙○○之行動自由。嗣因己○○記下丁○○等人所乘坐之上開2輛自小客車車牌號碼，並
    即報警處理，復經警調閱路口監視錄影畫面及上開車輛之車
    籍資料，並派員前往車籍地查詢，經丙○○之家人撥打電話
    與丙○○聯繫，丁○○等人因而知悉己○○已報警處理，旋
    即將乙○○釋回。
二、案經彰化縣警察局彰化分局報請臺灣彰化地方法院檢察署檢
    察官偵查起訴。
    理  由
一、證據能力部分：
（一）按被告以外之人於審判外之言詞或書面陳述，除法律有規
      定者外，不得作為證據；又被告以外之人於審判中有所在
      不明而無法傳喚或傳喚不到之情形，其於司法警察調查中
      所為之陳述，經證明具有可信之特別情況，且為證明犯罪
      事實之存否所必要者，得為證據，刑事訴訟法第159條第
      1項、第159條之3第3款分別定有明文。次按刑事訴訟法第
      159條之3第3款所謂「經證明其調查中所為陳述具有可信
      之特別情況」，係指陳述是否出於供述者之真意、有無違
      法取供情事之信用性而言，故應就調查筆錄製作之原因、
      過程及其功能等加以觀察其信用性，據以判斷該傳聞證據
      是否有特別可信之情況而例外具有證據能力（最高法院94
      年台上字第629號裁判意旨參照）。查證人乙○○、己○○於本院審理時，經合法傳喚及拘提，均不到庭，有本院
      之送達證書、刑事報到單、審理筆錄、拘票暨報告書附卷
      可稽；而審酌證人乙○○、己○○乃係於案發後，旋由證
      人己○○先向警方報案並製作調查筆錄，證人乙○○則於
      獲釋後旋自行至警局製作調查筆錄，其等前於警詢中所為
      之陳述，距離案發時間極近，記憶仍甚深刻，且以其等於
      警詢時陳述之立即性、主動性，當信其等係出於真意而為
      陳述，警方自無違法取供之必要，況證人即負責製作筆錄
      之警員亦已於本院審理時明白結證稱：上開2位證人均係
      主動至警局製作筆錄，且其等之陳述均係出於自由意識，
      並按其陳述記載等語，本院亦查無有違法取供之事證存在
      ，揆諸前揭裁判意旨，堪認證人乙○○、己○○於警詢時
      陳述之信用性已獲得確定保障之特別情況。再者，被告矢
      口否認有何妨害自由犯行，證人乙○○、己○○於警詢時
      之陳述，乃為證明本件犯罪事實之存否所必要，揆諸首揭
      規定，其2人於警詢中所為之陳述自均得採為本案證據，
      合先敘明。
（二）其餘本案全部卷證所涵括之供述證據及非供述證據，經本
      院依法踐行調查證據程序，公訴人及被告均不爭執各該證
      據之證據能力，且亦查無依法應排除其證據能力之情形，
      是後述所引用證據之證據能力均無疑義，亦均併予敘明。
二、訊據被告固坦承有於上揭時間，夥同同案被告丙○○與另一
    名男子前往被害人乙○○前開租屋處，向被害人乙○○催討
    所積欠之200萬元債務，被害人乙○○並有與其等一同乘車
    離去等情不諱，惟矢口否認有何妨害自由之犯行，辯稱：乙○○係積欠伊債務不還，且避不見面，經伊委請丙○○找尋
    乙○○行蹤，丙○○探知後通知伊，並找另一名成年男子與
    伊2人一同前往乙○○租屋處催討債務，伊見到乙○○時有
    以手推乙○○，並很大聲對其說「你很不夠意思，錢拿走手
    機都不開」，乙○○旋攬住伊稱其太太不知其積欠債務之事
    ，要伊等至外面洽談，即自願搭乘伊所駕駛之車輛離去，乙○○原本邀伊等至位於彰化市○○路之牛排館洽談，但因該
    餐廳人很多，其又提議至友人甲○○住處洽談，伊等一行人
    即再轉往甲○○位於彰化市○○○路住處，丙○○搭載乙○○抵達後，丙○○與該名男子即先行離，僅伊與乙○○進入
    甲○○住處洽談，洽談時甲○○亦有在場，伊要求乙○○趕
    快還錢，乙○○有當場承諾二、三天內一定會給伊一個交代
    ，之後乙○○欲返家即由甲○○搭載其返家，伊則留在甲○○住處等甲○○回來，甲○○回來後即告知伊有警察在乙○○租屋處，但當時伊並不知悉乙○○之妻已報警，當日稍晚
    乙○○才與己○○再一同前至甲○○住處，向伊及甲○○解
    釋係因己○○不知情方會報警處理云云。惟查：
（一）上揭犯罪事實，業據證人即被害人乙○○於警詢中明白證
      述：伊於95年11月18日16時50分，在彰化縣彰化市○○○
      路37巷32號家中遭人強行押走，押走伊之人伊並不認識，
      當時伊與太太在家中客廳聊天，突然自屋外走進約4、5人
      ，將伊押住、控制伊行動，並將伊從客廳往外拉出去，邊
      走邊毆打伊，強制將伊拉到中央路213巷巷口，有人拿起
      地上石頭毆打伊，將伊拉進一部自小客車內，駛離現場，
      後來伊被載往彰化市○○路與彰美路口附近，此時即沒有
      再遭毆打，該群人有告訴伊係因債務之問題而強押伊，伊
      曾於94年10月間，在彰化縣彰化市○○路「真鍋咖啡店」
      向綽號「阿德」之成年男子（約50歲）借款200萬元等語
      ，核與證人即被害人之妻己○○於案發後旋即報警處理，
      並警詢中所證稱：伊先生乙○○於95年11月18日16時50分
      ，在彰化縣彰化市○○○路37巷32號家中，遭一群陌生人
      強行押走，當時伊2人在家中客廳聊天，突然自屋外走進
      約6、7人，沒有說任何話，即有5人強押住伊先生，將伊
      先生往外拉出去，邊拉邊打，其等將伊先生拉至中央路
      213巷巷口時，從地上撿起石頭毆打伊先生，並將之拉進
      車牌號碼為B6-1177號自小客車內駛離現場，伊並不清楚
      伊先生在外有無與人結怨或有無財務糾紛，但伊並未接獲
      勒索電話等語，情節相符。參以被告於本院審理時自承：
      本件案發之前，伊並不認識己○○等語，則證人己○○既
      與被告並無任何夙怨，衡情當無甘冒己受誣告罪刑事追訴
      之風險，刻意編纂其夫遭人妨害自由乙情，並於案發後旋
      即報警處理之理；況證人乙○○及己○○於警詢中均未指
      證涉案之行為人，苟證人2人確認識被告且係故意誣陷被
      告等人，其等豈會全然未向警方陳明涉案行為人之綽號或
      姓名年籍等可資辨別之資料，益徵證人2人應無設詞誣陷
      被告等人之情。再參諸證人即案發當日依證人己○○所提
      供之犯罪嫌疑人所駕駛車輛之車牌號碼前往車籍地調查之
      警員戊○○於本院審理時所結證稱：伊係負責追查車籍地
      設於彰化縣彰化市○○路之車輛（經查為同案被告丙○○
      所有之車牌號碼B6-1177號自小客車），當日伊與另一名
      同事到該車車籍地後，有請車主家人聯繫車主配合警方調
      查案件，經車主家人與車主聯繫，車主原本有答應返家配
      合調查，但伊等等了1個多小時，車主均未返家等語，苟
      被告等人確未對被害人為任何非法行為，同案被告丙○○
      豈會不敢返家配合警方調查？足徵同案被告丙○○心虛之
      情，是堪認證人乙○○、己○○之上開證述非但應非虛捏
      之詞，且均信而有徵，洵堪採信。
（二）至被告雖以前詞置辯，然其所辯被害人自願與其等外出洽
      談償還債務之情節，非但核與同案被告丙○○於偵查中所
      具結證稱：當日係丁○○開車載被害人至彰美路與金馬路
      口後，2人在車上洽談約1、20分鐘後，丁○○復開車載被
      害人離開，伊與「阿德」亦各自離開等語大異其趣；亦核
      與證人甲○○於本院審理時所結證稱：案發當日丁○○有
      與乙○○至伊位於彰化市忠權里圳西巷1號之住處談論債
      務事宜，但丁○○並沒有要乙○○償還債務，後因乙○○
      撥電話回家，得知其妻已報警處理，伊即開車載乙○○返
      家，之後伊即未再見到乙○○等語不相符，實難遽信。況
      苟被害人確係積欠被告債務，而被告係欲以和平之方式向
      被害人催討債務，何須夥同毫不相干之同案被告丙○○與
      另一名成年男子分乘2輛自小客車一同前往？又苟被害人
      果係自願與被告一同前往他處洽談債務償還事宜，同案被
      告丙○○與另一成年男子何須駕車緊跟於後？再若係被害
      人主動邀約被告一同轉往甲○○住處協商債務，其豈會特
      地改搭未欲一同進入甲○○住處參與協商之同案被告丙○○與另一成年男子所駕駛之車輛前往？況若被告等人真有
      與被害人一同前至甲○○住處洽談，同案被告丙○○於偵
      查中及證人甲○○於本院審理時之證述又豈會均與被告所
      辯情節不相符合？另證人乙○○既已證稱本案係因其積欠
      他人債務200萬元未償還所致等情，衡情自無庸對於債權
      人之身分有所隱瞞，是堪認被告上開所辯顯有悖於常情，
      應係事後卸責之詞，不足採信。
（三）綜上所述，本件事證已臻明確，被告上開犯行確堪認定，
      應予依法論科。
三、按刑法第302條第1項之剝奪人之行動自由罪及第304條第1項
    之強制罪，其所保護之法益，均為被害人之自由，惟第302
    條第1項之法定刑，既較第304條第1項為重，故行為人以強
    暴脅迫使人行無義務之事，或妨害人行使權利之目的，而其
    方法已達於剝奪人之行動自由之程度時，其以強暴脅迫進而
    使人行無義務之事或妨害人行使權利之行為已為剝奪人行動
    自由之行為所吸收，應祇成立剝奪人行動自由罪。是核被告
    所為，係犯刑法第302條第1項之以非法方法剝奪人之行動自
    由罪。被告與同案被告丙○○及其他2、3名真實姓名年籍不
    詳之成年男子間，有犯意聯絡與行為分擔，均為共同正犯。
    爰審酌被告與同案被告丙○○共同以非法方法剝奪被害人行
    動自由之方式追討債務，對被害人之人身自由造成重大侵害
    ，行為實難輕縱，且犯後猶矢口否認犯行，毫無悔意，暨其
    素行、生活狀況、智識程度等一切情狀，量處如主文所示之
    刑，以示懲儆。末查，中華民國96年罪犯減刑條例業於96
    年7月4日公布，並於同年月16日施行，依該條例第2條規定
    ，犯罪在96年4月24日以前者，除本條例另有規定外，應予
    減刑。查本件被告所犯上開犯罪之時間係在96年4月24日以
    前，且該罪又非屬中華民國96年罪犯減刑條例第3條所列舉
    不予減刑之罪，合於減刑條件，爰依中華民國96年罪犯減刑
    條例第2條第1項第3款、第7條、第9條規定，減其宣告刑2分
    之1，並諭知如易科罰金之折算標準。
據上論斷，應依刑事訴訟法第299條第1項前段，刑法第28條、第
302條第1項、第41條第1項前段，刑法施行法第1條之1第1項、第
2項前段，中華民國96年罪犯減刑條例第2條第1項第3款、第7條
、第9條，判決如主文。
本案經檢察官黃淑媛到庭執行職務。
中    華    民    國    97    年    9     月    8     日
                  刑事第七庭    審判長法官  簡璽容
                                法      官  郭麗萍
                                法      官  胡宜如
以上正本證明與原本無異。
如不服本判決，應於判決送達後10日內，向本院提出上訴書狀，
上訴書狀應「敘述具體上訴理由」，並按他造當事人之人數附繕
本。「切勿逕送上級法院」。
告訴人或被害人對於判決如有不服具備理由請求檢察官上訴者，
其上訴期間之計算係以檢察官收受判決正本之日期為準。
中    華    民    國    97    年    9     月    8     日
                                書  記  官  陳錫威
附錄本案論罪科刑法條全文：
中華民國刑法第302條
（剝奪他人行動自由罪）
私行拘禁或以其他非法方法，剝奪人之行動自由者，處5年以下
有期徒刑、拘役或3百元以下罰金。
因而致人於死者，處無期徒刑或7年以上有期徒刑，致重傷者，
處3年以上10年以下有期徒刑。
第 1 項之未遂犯罰之。


司法院資訊處製作；財團法人民間司法改革基金會備份。
